---
title: "Oppgave 1: Reliabilitet og verktøy for reproduserbar vitenskapelig data"
author: "Gruppe 1; Trond Steien, Andrine Juvodden, Simon T. H. Kristiansen, Anders Nybakk"
format: 
  html:
    code-fold: true
    code-summary: "Vis kode"
execute:
  warning: false
  message: false
bibliography: referanser.bib
editor_options: 
  chunk_output_type: console
---

## Oppgave 1: Reliability and tools for reproducible data science

## Introduksjon

I vår studie har vi gjennomført VO2 max-tester over fire forskjellige dager for å vurdere påliteligheten av de innsamlede dataene. Formålet med disse testene var å undersøke hvor konsistente resultatene er under kontrollerte forhold. For å oppnå dette har vi forsøkt å standardisere flere variabler, inkludert treningsnivå og matinntak dagen før testene. Ifølge @halperin2015 er det avgjørende å bruke standardiserte protokoller for å oppnå pålitelige resultater i fysiologiske tester. I tillegg har vi målt laktatnivåer umiddelbart etter avslutningen av hver test for å vurdere den fysiologiske responsen. Tidligere forskning har vist at laktatnivåer kan gi verdifull informasjon om anaerob kapasitet og treningsintensitet, noe som er viktig for å forstå atletisk ytelse (@hopkins2000; @tanner2012). Ved å kontrollere for disse variablene håper vi å oppnå en høy grad av reproduserbarhet i våre resultater.

I denne rapporten velger vi å fokusere på lakta-max og RER. Vi vil sammenlikne disse, regne ut standard avvik.

## Protokoll

Protokoll VO2maks-test

Vi gjennomførte fire testdager. De to første var påfølgende dager, og de to siste var med en dag mellom. Hensikten med disse testdagene var å gjennomføre fysiologiske tester med høy grad av reliabilitet. Det er mange faktorer som kan påvirke validitet og reliabilitet, og det er velidg viktig å ta høyde for dette under fysiologisk testing. Vi tok flere forhåndsregler for å sikre så like testforhold som mulig.

En VO2maks-test går ut på å måle hvor mange ml en person evner å ta opp og forbruke per minutt. Oksygenkravet øker lineært med økende belastning helt til personen når sin maksimale aerobe kapasitet, da kurven enten flater ut eller synker.

Maksimalt oksygenopptak beskrives enten i absolutte tall (ml/min) eller som relative tall i forhold til kroppsvekt (ml/kg/min).

## Metode:

VO2maks-testen ble gjennomført som en trappetrinnstest der motstanden økte med 20W hvert minutt til utmattelse, eller når RPM \< 60. Det registreres målinger av VO2maks ved hvert 30 sek. Deltakerne startet testen på en watt tilsvarende fysisk form og erfaring med sykkel. Etter testene var ferdige ble informasjonen innhentet og plottet i et ferdig formatert Excel-dokument.

Da en tydelig protokoll ble fulgt for å etterstrebe så sikre og reliable tester som mulig, er det flere forhold som må tas underveis. Matinntak og koffeininntak fra samme dag og kvelden før ble registrert ved første test, og skulle være likt ved de påfølgende testene. Trening dagen før test ble også registrert, men lyktes ikke i å reprodusere dette da trening dagen før test 2 ble gårsdagens VO2maks-test. Vi hadde også føringer om at man skulle etterstrebe lik søvn på dagene før test. For å sikre lik grad av formuleringer og verbal instruks samt grad av engasjement og heiing, hadde hver deltaker samme testleder ved hver test.

# Protokoll

### FØR TEST:

Starte laktatmaskin

Bytte standard hvis den er tom (finnes i kjøleskap)

Finne frem munnstykke og sette sammen dette

Husk hansker

Papir med neseklype rundt når den er klar

Ta med ny slange som festes i miksekammer

Skru på Lode-sykkel.

Skru på Vyntus og Lode PC

### Kalibrere oksygenanalysator

Gasskalibrering

Åpne gassflaske (lukkes når kalibrering er ferdig)

Sjekke at sensor er koblet i maskinen

Start kalibrering

Godtar 2% feilmargin, hvis den er høyere må man rekalibrere

Volumkalibrering-

Feilmargin på 0,2% eller under godtas

Kalibrere kammer

Flytte sensor til kammer

Skru av gass

### forberede utstyr

Lage ny pasient på Vyntus og Lode

Idr4000_h24_g1_idx

Veie personen i så lite klær som mulig (trekke fra 300g for klær)

Lage plotteark

Stille inn krankarm (172,5) og kalibrere sykkel på Lode PC

Stille inn sykkel til deltaker

Fullføre plotteark

Klargjøre laktatrør, papir og teip, samt teip til neseklype

Velge protokoll på Lode PC. Dersom personen ikke har erfaring med sykkel må man bli enige om en Watt man tror kan passe.

Forklare forsøksperson hva testen innebærer, opplyse om borg skala og hvor på skala man vil ha den.

VO2max – Kondisjon

Målinger per 30 sek.

Prestasjonstest – hvert sekund teller

Watt-økning per 1 min.

80-100 rpm, stopper test hvis under 60

Pulsmåling

Borg skala – 6 = sofa, 20 = maks

Laktatmåling 1 min etter test – stikk i fingeren

Vifte?

### ETTER TEST:

Avslutte test på begge PC

Spørre om Borg skala

1 minutt etter endt test skal det tas laktat-prøve. Tok 2 prøver for å sikre god reliabilitet.

### Hente rapport:

Rapport: INN_TABELL:30SEK_MIX

Søke opp id-nr.

Lagre i rett mappe: F10 (nederste knapp)

Lagre i rett mappe på minnepenn

Overføre til One Drive på labbPCn

### Standardisering:

Hva harvi standardisert?

START av test: husk labfrakk

Start vyntus 1 minutt før

## Resultater

```{r}
# Last inn nødvendige biblioteker
library(readxl)
library(dplyr)
library(tidyverse)


# Definerer variablene som skal brukes
vars <- c("id", "timepoint", "temperature", "humidity", 
          "sex", "age", "height", "weight", "w.max", 
          "vo2.max", "vco2.max", "rer.max", "ve.max", 
          "bf.max", "hr.max", "la.max", 
          "borg.max")

# Leser inn dataene fra Excel-filer og kombinerer dem
dat <- bind_rows(
read_excel("data/g1.xlsx", sheet = "data_excel", na = "na") %>%
  select(all_of(vars)) %>%
  mutate(group = "G1", 
         id = paste0(group, "_", id)) ,

read_excel("data/g2.xlsx", na = "na") %>%
   select(all_of(vars)) %>%
  mutate(group = "G2", 
         id = paste0(group, "_", id)) ,

read_excel("data/g3.xlsx") %>%
   select(all_of(vars)) %>%
  mutate(timepoint = paste0("t", timepoint), 
         group = "G3", 
         id = paste0(group, "_", id)) ,

read_excel("data/g4.xlsx") %>%
   select(all_of(vars)) %>%
  mutate(group = "G4", 
         id = paste0(group, "_", id)) )


# Viser de første radene av det samlede datasettet





```

Tabell over deltakere

# Tabell over demografiske variabler deltagerne. (n= antall deltagere).

```{r}
dat %>%
  select(timepoint, age, height, weight) %>%
  group_by(timepoint) %>%
  summarise(
    m.age = mean(age, na.rm = TRUE),
    sd.age = sd(age, na.rm = TRUE),
    m.height = mean(height, na.rm = TRUE),
    sd.height = sd(height, na.rm = TRUE),
    m.weight = mean(weight, na.rm = TRUE),
    sd.weight = sd(weight, na.rm = TRUE),
    n = n(),
    .groups = "drop"
  )
# velger etter variablene, grupperer de etter timepoint(testdagene), summerer de forskjellige verdiene, n teller antall rader(deltagere) i hver gruppe 

```

# Tabell over demografiske variabler fordelt etter kjønn. (n= antall deltagere).

```{r}

dat %>%
  select(timepoint, sex, age, height, weight) %>%
  group_by(timepoint, sex) %>%
  summarise(
    m.age = mean(age, na.rm = TRUE),
    sd.age = sd(age, na.rm = TRUE),
    m.height = mean(height, na.rm = TRUE),
    sd.height = sd(height, na.rm = TRUE),
    m.weight = mean(weight, na.rm = TRUE),
    sd.weight = sd(weight, na.rm = TRUE),
    n = n(),
    .groups = "drop"
  )

```

variasjon eller reliabilitetstallet til den la.max, så den rer.max. sammenlikne til slutt

### Standard avvik:

**laktat**

```{r}

dat %>%
        summarise(.by = c(timepoint, group), 
                  m = mean(la.max, na.rm = TRUE), 
                  s = sd(la.max, na.rm = TRUE))


```

**RER**

```{r}

dat %>%
        summarise(.by = c(timepoint, group), 
                  m = mean(rer.max, na.rm = TRUE), 
                  s = sd(rer.max, na.rm = TRUE))


```

**Graf over laktatmålingene**

```{r}
#| code-fold: true
#| message: false
#| warning: false


ggplot(data = dat,
       aes(y = la.max,
           x = timepoint,
           group = id)) +
  
  geom_point() +
  
  geom_line() + 
  
  labs(y = "laktate max (mmol)",
       x = "tidspunkt (testnummer)")


```


```{r}
```{r}
#| code-fold: true
#| message: false
#| warning: false


ggplot(data = dat,
       aes(y = rer.max,
           x = timepoint,
           group = id)) +
  
  geom_point() +
  
  geom_line() + 
  
  labs(y = "RER max",
       x = "tidspunkt (testnummer)")


```

## Utregning av variasjonskoeffisient

###Laktat maks

```{r}
cv <- dat %>%
  select(id, timepoint, la.max) %>%
  pivot_wider(names_from = timepoint, 
              values_from = la.max) %>%
  
  mutate(diff = t2 - t1) %>% # Change/difference score
  summarise(m = mean(c(t1, t2), na.rm = TRUE), 
            s = sd(diff, na.rm = TRUE),  # Summarize to calculate sd, and... 
            te = s / sqrt(2), 
            cv = 100 * (te/m)) 


cv_percent <- round(cv$cv,1)




```

Variasjonskoeffisienten for laktat maks var `r cv_percent`%

### RER maks

```{r}

cv <- dat %>%
  select(id, timepoint, rer.max) %>%
  pivot_wider(names_from = timepoint, 
              values_from = rer.max) %>%
  
  mutate(diff = t2 - t1) %>% # Change/difference score
  summarise(m = mean(c(t1, t2), na.rm = TRUE), 
            s = sd(diff, na.rm = TRUE),  # Summarize to calculate sd, and... 
            te = s / sqrt(2), 
            cv = 100 * (te/m)) 


cv_percent <- round(cv$cv,1)



```

Variasjonskoeffisienten for RER maks var `r cv_percent`%

## Avvik og feilkilder

### Standardisering

**Livsstil**

I forkant av perioden ble vi enig om å forsøke å standardisere trening og matinntak i forkant av testene. Dette visste vi med en gang kunne bli utfordrende ettersom deltakerne har egne treningsopplegg som de følger. Noen på gruppa hadde for eksempel forskjellige treningsbolker fra t1 og t2 til t3 og t4. I tillegg til dette var t1 og t2 satt opp to dager etter hverandre, mens det var en hviledag mellom t3 og t4. Id1 gjennomførte også en test mandagen før t1, så i den første testuken ble id1 testet tre ganger.

Mat og drikke i forkant av testen var også vanskelig å standardisere da deltakerne også måtte ta hensyn til andre familimedlemmer ol. Underveis i testen var ikke dette en utfordring ettersom testen var så kort var det ikke nødvendig med inntak av mat eller drikke underveis.

Selv om vi ønsket å standardisere søvn så vi at dette ville være vanskelig å gjennomføre. Vi oppfordret delttakerne til å forsøke å få like mye søvn hver gang ved å legge seg til samme tid, men ettersom vi ikke kunne sikre lik søvnkvalitet valgte vi å ikke ha så mye foksu på dette.

Dagsform vil også påvirke resultatene våre. Travle dager og uvant livsstil i forkant av testen kan påvirke resultatet selv om trening, mat og drikke er standardisert. Dagsform vil også påvirke utøverens evne til å presse seg.

**Temperatur og luftfuktighet\^**

Alle testene vi på gruppe 1 utførte var på det samme laboratoriumet - Laboratorium 2. Her finnes det flere tiltak som skal sikre at temperaturen og luftfuktigheten er relativ lik hele tiden, som klimaanlegg og luftfukter. Likevel ble det noe variasjon i temperatur og luftfuktighet. temperaturen varierte fra nn-nn grader, og luftfuktigheten varierte fra nn-nn %.Det skal nevnes at luftfuktigheten var ganske stabil på t1-t3, og at det var på t4 at luftfuktigheten var veldig lav.

**tidspunkt**

Tidspunkt skulle være standardisert. Vi skulle ha laboratoriumet fra kl 09:15-12:00 på alle testene, og vi fulgte samme rekkefølge hver gang. Det oppstod likevel noen problemer. På t3 var laboratoriumet dobbeltbooket så det ble kortere tid til å gjennomføre testene, som førte til noe stress. På t4 var laboratoriumet også dobbeltbooket så testen ble utsatt til kl 13.00. Også her hadde vi fått mindre tid enn det som først var oppsatt, men klarte å gjennomføre alle testene med god margin.

Vi klarta altså bare å standardisere tidspunkt skikkelig på t1 og t2. Resultatene på t3 og t4 kan derfor bli noe påvirket av dette.

**Unøyaktiget i framgangsmåte**.

Vi har laget et protokoll med framgangsmåte, og har forsøkt å følge den hver gang. Likevel vil det alltid skje unntak og menneskelige feil som kan påvirke reslutatet.

I protokollen står det at vi skal ta laktatprøve 1 min etter at testen er ferdig. Dette har vi forsøkt å gjøre, men i noen tilfeller måtte vi forkaste den første testen fordi røret kom borti huden, ikke ble fylt opp helt og liknende. I slike tilfeller vil testen bli tatt senere enn protokollen tilsier, og vi vil risikere at laktat-nivået har endret seg. En annen typisk feil som kan skje er at man ikke redder laktaten med en gang man har fyllt røret. Hvis man tar seg tid til å tørke blod og gi utøveren plaster først vil disse sekundene med forsinkelse også kunne påvirke laktatnivået i prøven.

Vi hadde de samme testlederne for hver enkelt deltaker hver gang, slik at heiing, oppmuntring og oppdatering underveid i testen skulle være så likkt som mulig. Dette er fordi det mentale spiller en stor rolle i deltakernes evne til å presse seg og få ut alt de har på testen. Ideelt sett skal man som testleder gjøre nøyaktig det samme hver gang, samme informasjon, samme beskjeder og lik heiing. Det vil selvfølgelig være umulig å få til dette helt nøyaktig, men vi prøvde på dette også ved å følge protokollen. Har testleder derimot en god eller dårlig dag vil dette lett påvirke intensiteten i heiing, som igjen vil påvikre utøverens prestasjon

En annen feil som skjedde var at at vi en eller to ganger var litt unøyaktig med å starte testen i vyntus og lode samtidig. Dette gjør at watt-økning for eksempel kunne komme litt før eller litt etter målingen i vyntus. Dette kan både være problem for testlederen som skal gi tilbakemeldinger og for utøveren som kanskje kjenner at wattøkningen kommer tidligere enn testleder gir beskjed om. Start og stopp av stoppeklokke ble også forsinket ved et par anledninger.

På t4 manglet det også stoppeklokke på laboratoriumet. Vi løste dette med å bruke en telefon som stoppeklokke i stedet. Det ble litt vanskeligere for utøveren å følge med på tiden på grunn av dette.

**Andre grupper**

I denne rapporten har vi også brukt data fra de andre gruppene i klassen vår. Dette gjør at vi har et bredere datautvalg som vi kan benytte oss av. Problemet med dette er at vi ikke har kontroll på andre gruppers protokoll, avvik, nøyaktighet osv. I datasettet var det for eksempel en plottefeil mellom rer.max og ve.max som vi ikke fikk endret på. Dette førte igjen til en feil i utregning av standard avvik, og at en eventuell tabell ikke ble brukbar.

## Referanseliste
